臺灣苗栗地方法院民事判決　　　　　　　　　　　　　　九十一年度重訴字第一號
　　原　　　告　丁○○
　　訴訟代理人　江錫麒律師
　　複　代理人　丙○○
　　被　　　告　甲○○
　　　　　　　　乙○○
　　共　　　同
　　訴訟代理人　魏早炳律師
　　　　　　　　李克欣律師
　　　　　　　　魏翠亭律師
右當事人間請求分割共有物事件，本院於民國九十三年九月二日言詞辯論終結，判決
如左：
    主    文
原告與被告乙○○共有坐落苗栗縣通霄鎮○○段六六０地號土地，地目溜，面積零點
零八九五二四公頃土地，應依附圖即苗栗縣通霄地政事務所九十二年一月十日複丈成
果圖所示方法分割：藍色部分暫編號六六０之Ａ００二，面積零點０四四七六二公頃
分歸原告取得，紅色部分暫編號六六０，面積零點零四四七六二公頃分歸被告乙○○
取得。
原告與被告甲○○共有坐落苗栗縣通霄鎮○○段六六一之二地號土地，地目田，面積
零點五八七八九六公頃；同段六五八地號，地目田，面積零點零零一零零二公頃；同
段六六一地號，地目田，面積零點零七一七點二七公頃；同段六六一之四地號，地目
田，面積零點零零零五八六公頃及苗栗縣通霄鎮○○段一八五地號，地目田，面積零
點一六五九公頃；同段一八三之四地號，地目田，面積零點二四零三公頃等六筆土地
應依附圖即苗栗縣通霄地政事務所九十二年一月十日複丈成果圖所示方法合併分割：
藍色部分暫編號六六一之Ａ００三，面積零點三二九六０三公頃；苗栗縣通霄鎮○○
段六五八地號，面積零點零零一零零二公頃；粉紅色部分暫編號苗栗縣通霄鎮○○段
一八五地號Ａ部分，面積零點一一三八公頃；粉紅色部分暫編號苗栗縣通霄鎮○○段
一八三之四地號Ｃ部分面積，面積零點零八九三公頃，均分歸原告取得。粉紅色部分
暫編號六六一之二，面積零點二五八二九三公頃；苗栗縣通霄鎮○○段六六一地號，
面積零點七一七二七公頃；苗栗縣通霄鎮○○段六六一之四地號，面積零點零零零五
八六公頃；藍色部分暫編號苗栗縣通霄鎮○○段一八五地號Ｂ部分，面積零點零五二
一公頃；藍色部分暫編號苗栗縣通霄鎮○○段一八三之四地號Ｄ部分，面積零點一五
一零公頃，均分歸被告甲○○取得。
訴訟費用由被告余啟章負擔百分之五、被告甲○○負擔百分之四十五，餘由原告負擔
。
    事    實
甲、原告方面：
一、聲明：
（一）如主文第一項所示。
（二）如主文第二項所示之土地准予合併分割。
二、陳述：
（一）坐落苗栗縣通霄鎮○○段六六０地號土地，地目溜，面積零點零八九五二四公
      頃土地，為原告與被告乙○○共有，應有部分各為二分之一。另坐落苗栗縣通
      霄鎮○○段六六一之二地號土地，地目田，面積零點五八七八九六公頃，同段
      六五八地號，地目田，面積零點零零一零零二公頃；同段六六一地號，地目田
      ，面積零點零零七一七點二七公頃；同段六六一之四地號，地目田，面積零點
      零零零五八六公頃及苗栗縣通霄鎮○○段一八五地號，地目田，面積零點一六
      五九公頃；同段一八三之四地號，地目田，面積零點二四零三公頃等六筆土地
      （以下以各該地號簡稱之）則為原告與被告甲○○共有，應有部分各為二分之
      一。系爭七筆土地現無不能分割之情形，且兩造間亦無不能分割之約定，惟無
      法達成分割之協議，為此訴請裁判分割系爭土地。
（二）原告與被告甲○○共有之系爭六筆土地原均相連，惟民國八十六年間西濱公路
      開通結果，除六六一地號坐落西濱公路西側外，其餘土地均坐落西濱公路東側
      。而系爭六筆土地原告所分管位置，係原告自五十五年間向訴外人余友文購得
      土地時起即耕作至今，被告甲○○所分管位置，則係晚於六十四年間取得土地
      時使用至今，是自五十五年起至八十六年西濱公路開通，兩造之分管位置即未
      變更，西濱公路開通前，兩造均係以系爭六筆土地北側之產業道路對外為聯絡
      道路，嗣八十六年七月間，西濱公路用地徵收兩造部分土地後，原告分管之位
      置地形完整，且大部分面臨西濱道路，被告分管位置則零星散於西濱公路東西
      兩側，且僅小部分面臨西濱公路。而原告就分管部分土地，已進行兩次整地及
      土質改良，為符合使用現狀及分割後土地之完整與利用之便利，原告主張兩造
      之系爭七筆土地，應依苗栗縣通霄地政事務所九十一年九月二十日複丈成果圖
      所示，原告分管部分即藍色部分暫編號六六一之二、暫編號六六０之Ａ００一
      ，及六五八地號，應分歸原告取得，其餘部分則分歸被告甲○○取得。另六六
      ０地號則按原告與被告乙○○之應有部分分割，西半部藍色部分分歸原告取得
      ，東半部紅色部分分歸被告乙○○取得。
（三）對被告抗辯所為之陳述：原告於五十八年購地之初，系爭土地約區分為十八塊
      小田，且碎石雜陳，不利耕種，原告乃僱工將十八塊小田整理規劃為三區大田
      ，並實施土壤改革，前後耗資約新台幣（下同）三百萬元。八十六年間因西濱
      公路開通，造成原告使用範圍之土地與西濱公路銜接部分，高低落差達七尺之
      高，以致原告之地對外通行困難，故原告不得不再一次僱工進行填土，與公路
      齊高，故耗資約二百萬元，是西濱公路東側部分土地經原告二次僱工出資整地
      ，始有今日規模，詎被告要求分得該部分土地，則對原告亦不公平。
三、證據：提出土地登記謄本、地籍圖謄本、現場照片、分管位置圖、不動產買賣契
    約。
乙、被告方面：
一、聲明：
（二）如主文第一項所示。
（二）如主文第二項所示之土地准予合併分割。
二、陳述：
（一）被告乙○○部分：同意原告所主張六六０地號之分割方案。
（二）被告甲○○部分：被告否認兩造就系爭土地有分管之約定，又土地之分管及分
      割係屬二事，分管僅係共有人間暫定土地使用之狀態，與分割係消滅共有關係
      ，大不相同，自不得以分管範圍遽為土地分割之依據。觀之原告主張之分割方
      案，將鄰近西濱公路，經濟價值較高之土地，均分歸原告取得，而將土地內側
      ，未臨道路部分土地分歸被告取得，實有失公平。另查，平元段六五八、六六
      一、六六一之二、六六一之四地號土地，依土地登記謄本所載，其公告現值每
      平方公尺達三千八百元，而北勢段一八三之四、一八五地號土地，其公告現值
      每平方公尺僅一千八百元，前者土地價值為後者二倍有餘，土地價值懸殊，甚
      為明顯。又查，苗栗縣通霄鎮都市計畫線，係以一八三之四地號及六六一之二
      地號土地之經界線為分隔，以西之平元段土地為都市計畫內土地，以東之北勢
      段土地屬都市計畫外土地，而都市計畫內土地與都市計畫外土地之價值相差懸
      殊，亦為顯見之事實，詎原告竟將都市計畫外土地全部分歸被告取得，亦有不
      公。被告主張兩造土地應如附圖即苗栗縣通霄地政事務所九十二年一月十日複
      丈成果圖所示方法分割，即臨西濱公路東側之平元段土地，北側分歸原告取得
      ，南側分歸被告取得，西濱公路西側之六六一及六六一之四地號分歸被告取得
      。另北勢段土地北側有被告之房屋及灌溉溝渠，故北勢段北側土地分歸被告取
      得，南側土地分歸原告取得。
    理    由
一、查原告主張六六０地號土地，地目溜，面積零點零八九五二四公頃土地，為原告
    與被告乙○○共有，應有部分各為二分之一。另六六一之二地號土地，地目田，
    面積零點五八七八九六公頃，六五八地號，地目田，面積零點零零一零零二公頃
    ；六六一地號，地目田，面積零點零零七一七點二七公頃；六六一之四地號，地
    目田，面積零點零零零五八六公頃、一八五地號，地目田，面積零點一六五九公
    頃；一八三之四地號，地目田，面積零點二四零三公頃等六筆土地則為原告與被
    告甲○○共有，應有部分各為二分之一。系爭土地現無不能分割之情形，且兩造
    間亦無不能分割之約定，惟無法達成分割之協議等情，業據其提出土地登記謄本
    、地籍圖謄本為證，且為被告所不爭執，自堪信為真實。
二、按各共有人得隨時請求分割共有物。但因物之使用目的不能分割或契約訂有不分
    割之期限者，不在此限；分割之方法，不能協議決定者，法院得依任何共有人之
    聲請，命為分配，民法第八百二十三條第一項、第八百二十四條第二項定有明文
    。查兩造就系爭土地並無不分割之約定，惟無法就分割方法達成協議。從而，原
    告訴請分割系爭土地，為有理由，應予准許。又數共有物，依其性質及其共有人
    與應有部分均相同，並經共有人全體同意者，非不得予以合併分割，以增加經濟
    效益。經查，六六一、六六一之二、六六一之四、六五八、一八五、一八三等六
    筆土地之共有人均為原告與被告甲○○，應有部分均相同，又兩造均同意合併分
    割，從而，原告訴請合併分割系爭六筆土地，揆諸前開說明，核無不符。
三、再按共有人因共有物分割之方法不能協議決定，而提起分割共有物之訴，應由法
    院依民法第八百二十四條命為適當之分配；又共有物分割之方法，法院應斟酌當
    事人之聲明，共有物之性質，共有人之意願、利害關係、經濟效用及全體共有人
    之利益等公平決定，並不受當事人主張之拘束，法院為顧及全體共有人所得利用
    之價值等情形，本有自由裁量之權。經查：
（一）六六一及六六一之四地號坐落於西濱公路西側、其餘六六一之二、六六０、六
      五八、一八三之四及一八五地號則坐落西濱公路東側，六六一之二地號西北側
      面臨西濱公路處有原告所有之二層樓鋼筋水泥造建物及庭院，一八五地號東北
      側則有被告甲○○所有土骨造平房一間，其餘部分之土地均為農田。六六一及
      六六一之四、六六一之二西北端、東南端及一八五、一八三之四之大部分土地
      為被告甲○○耕作使用，另六六一之二地號面臨西濱公路之土地及六五八地號
      則為原告耕作使用等情，業經本院至現場勘驗，並囑託苗栗縣通霄地政事務所
      派員測量屬實，並製有現場照片、現場圖、勘驗筆錄及九十一年二月五日使用
      現狀之土地複丈成果圖（以下簡稱使用現狀圖）在卷可憑。
（二）原告主張其與被告甲○○就系爭土地均定有分管契約等語，被告對於兩造目前
      各自使用之範圍如使用現狀圖乙節固不爭執，惟否認有分管契約存在。按分管
      契約係共有人就共有物之使用、收益或管理方法所訂定之契約，原告並未能就
      兩造間曾就系爭土地之使用、收益及管理方法及範圍定有協議等情舉證以實其
      說，是尚難僅憑兩造向來使用土地之狀態即認為兩造間已有分管之合意。再者
      ，裁判分割共有物，如採原物分割者，法院僅須斟酌共有物之性質及其經濟效
      用，作公平合理之分配即可。各共有人在分割前之使用狀況，固應加以考量，
      惟該使用狀況縱共有人間有分管之約定，法院亦不受其拘束。（最高法院八十
      八年度台上字第一七九九號判決意旨參照），是原告主張應依兩造分管契約分
      割系爭土地，並不足採。
（三）查西濱公路貫通兩造系爭土地，面臨西濱公路之平元段六六一、六六一之四、
      六六一之二、六五八地號等土地之公告現值為三千八百元，另未毗鄰西濱公路
      之北勢段一八五及一八三之四地號土地公告現值僅為一千八百元，有土地登記
      謄本為憑，西濱公路為苗栗縣境內南北往來之交通要道之一，面臨西濱公路之
      土地經濟價值高，交通便便捷，深具發展性，是分割方案首以兩造分得之土地
      均得平均面臨西濱公路為考量，俾使西濱公路開通之利益能均霑兩造。另考量
      兩造均同意合併分割系爭土地，合併分割之目的在使數筆土地之共有人能取得
      較大面積且區塊完整、集中之土地，以提高土地之經濟效用，故分割之結果應
      使兩造均能分配完整且集中之土地。另原告已於六六一之二地號北側築有二層
      鋼筋水泥造樓房及庭院，且原告表明願保留此部分包括樓房、庭院部分之土地
      ，被告願取得面臨西濱公路南側部分之土地，另西濱公路西側之六六一及六六
      一之四地號兩造均同意分歸被告取得，本院審酌發揮共有物之經濟效用、共有
      人利益均衡及共有人之意願等情狀，認原告與被告甲○○共有之系爭六筆土地
      應依如主文第二項所示之方法合併分割，亦即西濱公路西側之六六一、六六一
      之四地號分歸原告取得，西濱公路東側之土地原區分為西半部平元段土地及東
      半部之北勢段土地，分別依兩造之應有部分分別於平元段及北勢段土地再區分
      為南、北兩部分，以北分歸原告取得，以南分歸被告甲○○取得，較能均顧兩
      造之公平。
（四）原告雖主張其曾整地並將面臨西濱公路之土地填土耗資三百萬元，故應依使用
      現狀分割，惟查，如依使用現狀分割，則面臨西濱公路大部分經濟價值較高之
      平元段土地將分歸原告，被告僅得取得經濟價值較低又不臨西濱公路之北勢段
      土地，故原告所主張之分割方案僅獨厚原告而對被告極為不利，又原告主張曾
      耗資改造土地等情縱信屬實，惟此係原告為便利其使用土地，對土地所為之投
      資，而其所為之投資在其使用期間已獲得相當利益，尚不以據此為審酌分割方
      案之唯一依據，從而，原告主張依使用現狀之分割方案，並不足採。至被告就
      北勢段土地另主張為維持使用現狀，願取得北部部分，惟查，被告於北勢段一
      八五地號土地上僅有土骨造平房一間，使用年限久遠，經濟價值極低；且倘如
      依被告所主張之分割方案，則西濱公路東側之土地將分成四區塊，原告取得西
      北及東南二區塊，被告取得東北及西南二區塊，將使兩造取得之土地不集中，
      違背合併分割係使土地發揮較大經濟效用之目的，且原告分得之西北及東南兩
      區塊土地中間另夾有原告與另被告余啟章共有之六六０地號土地，將致使原告
      取得較為零碎之土地，無完整方正之區塊可資利用，對於原告甚為不利，故被
      告之前開方案亦不足採。
（五）原告與另被告乙○○共有之六六０地號西半部為原告使用，東半部為被告使用
      等情，有使用現狀圖附卷可憑，本院審酌兩造均同意原告取得西半部土地，被
      告取得東半部土地等情，爰判決六六０地號應依如主文第一項所示方法分割。
四、又分割共有物糾紛，核其性質，兩造本可互換地位，則原告提起本訴雖依法有據
    ，然被告之應訴又為法律規定所不得不然，其抗辯自為伸張或防衛權利所必要，
    本院認應由兩造依應有部分之比例分擔訴訟費用較為允恰，爰依職權判決如主文
    第六項所示。
五、據上論結，本件原告之訴為有理由，依民事訴訟法第七十八條、第八十條之一、
    第八十五條第一項後段，判決如主文。
中　　　華　　　民　　　國　　九十三　　年　　　九　　　月　　 十六 　　日
                                  民事庭法　　　官    曾明玉
正本係照原本作成
如對本判決上訴，須於判決送達後廿日內向本院提出上訴狀
中　　　華　　　民　　　國　　九十三　　年　　　九　　　月　　 十六 　　日
                                        法院書記官    林美鳳
